臺灣臺南地方法院民事判決　九十三年度訴字第一一七號
　　原　　　告　乙○○
　　訴訟代理人　丙○○
　　被　　　告　台灣省嘉南農田水利會
　　法定代理人　徐金錫
　　訴訟代理人　甲○○
右當事人間因租佃爭議事件，本院於民國九十三年七月二十三日言詞辯論終結，判決
如左：
  主      文
原告之訴駁回。
訴訟費用由原告負擔。
  事實及理由
一、按出租人與承租人間因耕地租佃發生爭議時，應由當地鄉（鎮、市、區）公所耕
    地租佃委員會調解；調解不成立者，應由直轄市或縣（市）政府耕地租佃委員會
    調處；不服調處者，由直轄市或縣（市）政府耕地租佃委員會移送該管司法機關
    ，司法機關應即迅予處理，並免收裁判費用。前項爭議案件非經調解、調處，不
    得起訴。耕地三七五減租條例第二十六條第一項、第二項定有明文。查原告與被
    告間就被告所有坐落台南縣柳營鄉路○段一五五四地號、一五五八地號、一五五
    九地號土地所成立之三七五耕地租約之爭議，前經原告聲請台南縣柳營鄉公所耕
    地租佃委員會於民國九十二年十二月八日調解不成立，再經台南縣政府耕地租佃
    委員會於九十二年十二月二十四日調處，經原告不服調處結果，而由台南縣政府
    移送本院之情，均有原告調解申請書影本一紙、台南縣柳營鄉公所耕地租佃委員
    會調解筆錄影本一紙、台南縣政府耕地租佃委員會調處程序筆錄一紙、台南縣政
    府九十三年一月十二日府地籍字第０９３０００５３５５號移送函一紙在卷可稽
    ，是原告就本件三七五耕地租約之爭議，其起訴程序已合於耕地三七五減租條例
    第二十六條第一項、第二項之規定，合先敘明。
二、又按確認之訴，不論係確認法律關係、確認證書真偽或確認法律關係基礎事實存
    否之訴，非原告有即受確認判決之法律上利益者，不得提起之，此觀諸民事訴訟
    法第二百四十七條第一項規定甚明。又所謂即受確認判決之法律上利益，係指因
    法律關係之存否不明確，致原告在私法上之地位有受侵害之危險，而此項危險得
    以對於被告之確認判決除去之者而言；本件原告與被告間有關租佃爭議事件，原
    告主張就被告所有坐落台南縣柳營鄉路○段一五五四地號、一五五八地號、一五
    五九地號土地現仍存在有三七五耕地租約關係，既為被告所否認，被告並抗辯上
    開租賃契約已經無效，則原告於本件租佃爭議事件，訴之聲明請求確認原告與被
    告間就坐落台南縣柳營鄉路○段一五五四地號、一五五八地號、一五五九地號土
    地三筆之三七五耕地租約存在，自有確認判決之法律上利益；另按繼承人有數人
    時，在分割遺產前，各繼承人對於遺產全部為公同共有；財產權屬數人公同共有
    者，其權利之處分及其他之權利行使，應得公同共有人全體之同意，民法第一千
    一百五十一條、第八百三十一條、第八百二十八條第二項定有明文，而公同共有
    財產權之權利行使，既應得公同共有人全體之同意，則公同共有人中之一人或數
    人苟得其他公同共有人之同意，即得單獨行使其權利；查原告主張其被繼承人蔡
    財旺與被告間就被告所有坐落台南縣柳營鄉路○段一五五四地號、一五五八地號
    、一五五九地號土地原訂有三七五耕地租約，嗣蔡財旺於七十九年三月八日死亡
    ，繼承人有原告及訴外人丙○○、蔡蘭、蔡金郎、蔡素珍共計五人，繼承人就繼
    承之租賃權均未為分割之情，業據原告與原告之代理人丙○○、訴外人蔡金郎、
    蔡素珍陳述在卷（見本院九十三年二月十三日、同年六月二十五日言詞辯論筆錄
    ），又有原告所提出戶籍謄本在卷可據，且為被告所不爭執在卷，原告與訴外人
    丙○○、蔡蘭、蔡金郎、蔡素珍既係繼承被繼承人蔡財旺之財產，則原告所主張
    之上開租賃權自為原告及丙○○、蔡蘭、蔡金郎、蔡素珍五人公同共有無誤；而
    原告提起本件租佃爭議訴訟，雖係其一人單獨提起，惟其提起本件訴訟，已經其
    他公同共有人之同意，有本院九十三年六月二十五日言詞辯論筆錄、訴外人蔡蘭
    所提出之委託書在卷可據，是原告提起本件訴訟，已經其他繼承人所同意在卷，
    自屬合法，亦合先敘明。
三、本件原告起訴主張：原告之父親即被繼承人蔡財旺生前向被告台灣省嘉南農田水
    利會承租坐落台南縣柳營鄉路○段一五五四、一五五八、一五五九地號三筆土地
    ，並訂有三七五耕地租約在案，每年按期繳納租金自任耕作，其後被繼承人蔡財
    旺於七十九年間死亡，由繼承人即原告及其他蔡財旺子女繼承續行耕作，請田邊
    農友黃幸一協助耕作，並由黃幸一代為繳納租金，惟其後於九十一年底，上開三
    七五耕地租約租期屆至，因原告未接獲續訂租約通知書，而未於期限內申請續訂
    租約，經台南縣柳營鄉公所註銷上開耕地租約之登記，至九十二年六月間，原告
    聲請續訂上開三七五租約，然因第三人黃幸一出面主張上開土地之耕作權，業經
    原告之被繼承人蔡財旺讓渡給黃幸一、施志津、顏皆得等人，上開土地其中一五
    五九地號土地現由黃幸一耕作，一五五八地號土地地勢低於德元埤水域不能耕作
    ，一五五四地號土地由施志津、顏皆得耕作，均非原告耕作等情，被告乃據而主
    張經實地勘查，上開承租土地原告並未自任耕作，原告之繼承人蔡財旺與被告間
    之三七五耕地租約已因違反耕地三七五減租條例第十六條第一項、第二項而無效
    ，而未與原告續訂三七五耕地租約，然第三人黃幸一係以過去幫忙蔡財旺耕作機
    會，一直強占一五五九地號土地不還，一五五四地號土地則係由原告耕作種植菱
    角，一五五八地號土地則因地勢低於德元埤水域，而無從耕作，非原告不自任耕
    作，再以被告之租金繳款書，均未送達予原告，而係送達於第三人黃幸一，致使
    原告無從繳納租金，是被告主張上開三七五耕地租約已經無效，顯無理由，更無
    租約終止之事由存在，上開三七五耕地租約仍有效存在等語；並聲明（一）確認
    原告與被告間就坐落台南縣柳營鄉路○段一五五四地號、一五五八地號、一五五
    九地號土地三筆之三七五耕地租約存在。（二）訴訟費用由被告負擔。
四、被告則以：坐落台南縣柳營鄉路○段一五五四地號、一五五八地號、一五五九地
    號土地三筆，均為被告所有，並均出租於訴外人蔡財旺，訂有三七五租約無誤，
    而訴外人蔡財旺於七十二年間已將上述三筆土地之耕作權讓渡訴外人黃田、王其
    來、林任等三人，其中黃田死亡後，其子黃滿章又轉賣予第三人黃幸一，而後即
    由黃幸一向被告繳納租金，租金收據並均由黃幸一執有，而七十九年間原承租人
    蔡財旺去世，其繼承人分居各地，未居住系爭土地之地區，至九十一年間，原訂
    三七五租約租期屆至，台南縣柳營鄉公所通知辦理換約手續，因蔡財旺之繼承人
    居住所不明，無從辦理換約手續，且經柳營鄉公所主辦人員邱錦龍會同被告之代
    理人劉宗玲及第三人黃幸一於九十二年七月三十一日現場勘查，一五五九地號土
    地種植水稻，第三人黃幸一稱為其所種植，一五五八地號土地地勢低於德元埤水
    域，不能耕作，一五五四地號土地雜草叢生，早已放荒不耕作，此事實均有會勘
    紀錄可據，依據三七五減租條例第十六條第一項、第二項規定，承租人應自任耕
    作，並不得將耕地全部或一部轉租於他人，承租人違反前項規定，原訂租約無效
    得由出租人收回自行耕作或另行出租，本件原告既不自任耕作，而由黃幸一耕作
    ，且原告之被繼承人蔡財旺早將耕地之耕作權轉讓他人，均為可確定之事實，依
    據上開規定，原訂租約無效，即台南縣政府耕地租佃委員會於九十二年十二月十
    四日召開第十四屆第十一次委員會，出席委員意見一致，作成決議，系爭三筆土
    地應予終止三七五租約，此有調處程序筆錄可證，是上開土地之租約既屬無效，
    原告聲請續訂租約，顯無理由，其確認本件租約存在，應予駁回等語資為抗辯；
    並聲明：（一）原告之訴駁回。（二）訴訟費用由原告負擔。
五、兩造不爭執事項：
（一）坐落台南縣柳營鄉路○段一五五四地號、一五五八地號、一五五九地號土地三
      筆，均為被告所有，於五十一年一月一日出租予第三人蔡財旺，雙方並訂有耕
      地三七五租約，並經台南縣柳營鄉公所登記在案。
（二）承租人蔡財旺於七十九年三月八日死亡，繼承人分別為原告乙○○及訴外人丙
      ○○、蔡蘭、蔡金郎、蔡素珍共計五人。
六、得心證之理由：
（一）本件原告起訴主張坐落台南縣柳營鄉路○段一五五四地號、一五五八地號、一
      五五九地號土地三筆，均為被告所有，於五十一年一月一日出租予第三人蔡財
      旺，雙方並訂有耕地三七五租約，並經台南縣柳營鄉公所登記在案；嗣第三人
      蔡財旺於七十九年三月八日死亡，繼承人分別為原告乙○○及訴外人丙○○、
      蔡蘭、蔡金郎、蔡素珍共計五人之情，業據原告提出戶籍謄本四紙為據，且有
      台南縣柳營鄉公所九十三年四月十五日所民政字第０９３０００４２６１號函
      及所附私有耕地租約副本在卷可據，且為被告所不爭執在卷，自可信為真實。
（二）惟上開被告所有坐落台南縣柳營鄉路○段一五五四地號、一五五八地號、一五
      五九地號土地三筆，其中一五五九地號土地，係由訴外人黃幸一耕作，種植樹
      薯、柚子、柳丁果樹，一五五八地號土地已成為德元埤（灌溉水塘）之一部份
      ，不能耕作，雜草叢生，一五五四地號土地現無農作物，只有一些雜草，地勢
      較周圍土地低漥之情，業據本院赴現場勘驗，有本院九十三年五月二十五日勘
      驗筆錄在卷可證，又有現場照片六張附卷可資參照，其使用現況並無原告耕作
      之情況存在；又被告所抗辯上開土地原告並未耕種之事實，亦據證人黃幸一於
      本院辯論期日到場證述，原告之被繼承人蔡財旺就上開土地之租賃權，前已經
      讓與訴外人黃田、王其來、林任，因其在附近周圍擁有土地（黃幸一配偶黃陳
      清戀所有），黃田死亡後，其乃於八十三年間自黃田之子黃滿章受讓上開土地
      之耕作權利，現在一五五九地號土地係由其耕作，另外二筆土地，則由訴外人
      顏皆得、施志津耕作，租金則由其與顏皆得、施志津三人共同繳納等語（見本
      院九十三年二月二十七日言詞辯論筆錄），並提出租金繳款書六張、陳報書一
      紙、讓渡證一紙、收據一紙、土地所有權狀影本三紙、同意書一紙為據；證人
      莊雅亮（施志津之配偶）亦到庭證述，一五五四地號土地是由其耕作，因其所
      有路東段一五五二地號、一五五一地號、一五五０地號土地，於七十八年間向
      訴外人陳品輝購買時，陳品輝一併將一五五四地號土地耕作權讓與，其後其即
      與黃幸一共同繳納租金，上開土地原作挖池塘種植蓮花養魚用，因收成不好而
      未耕作，未看過原告到現場種植過等語（見本院九十三年六月二十五日言詞辯
      論筆錄）；證人顏皆得亦證述，一五五四地號土地與一五四七、一五四六地號
      土地之交界處，是由其耕作種植果樹，租金則由黃幸一繳納，再由黃幸一向其
      收取應分擔額等語（見本院九十三年四月二日言詞辯論筆錄、本院九十三年五
      月二十五日勘驗筆錄）；證人莊雅亮、顏皆得二人之證詞，就上開三筆土地之
      其中有耕作，且分擔租金之繳納之情，均與證人黃幸一之證述內容大致相符；
      原告雖否認上開證人之證詞，惟其對上開土地之租金是由證人黃幸一繳納之事
      實不否認，且就證人黃幸一提出之租金繳納收據不爭執，僅陳述係僱用黃幸一
      耕作，又黃幸一係強占土地不還，另外一五五四地號土地有種植菱角等語，則
      上開土地之租金是由黃幸一繳納之情，已可確定，證人黃幸一證述租金是由其
      與莊雅亮、顏皆得三人共同分擔等語，亦可為信；再以原告就僱用黃幸一之事
      實，已經證人黃幸一為否認，原告亦未能提出證據證明之，原告亦自述沒給黃
      幸一錢，黃幸一亦沒有與原告分享土地的收成等語（見本院九十三年二月二十
      七日言詞辯論筆錄），原告所主張僱用黃幸一之情，即未可信；而上開土地之
      租金，既係由訴外人黃幸一、顏皆得、施志津三人共同繳納，衡諸一般常情，
      上開土地之占有使用人，應係證人三人無誤，否則證人黃幸一、莊雅亮、顏皆
      得三人既未與原告有何關係，何以願意長期繳納租金，況且證人即被告之柳營
      工作站管理員莊寶成亦到庭證述，租金是向黃幸一收取，租金都是向現耕人收
      取等語（見本院九十三年四月二日言詞辯論筆錄），顯示一五五九地號土地確
      係由黃幸一占有使用無誤，而黃幸一既係向顏皆得、施志津收取應分擔之租金
      ，則更可推斷一五五四地號土地，應為施志津、顏皆得占有使用無誤；另外，
      原告雖主張於一五五四地號土地有耕作之事實，惟與本院勘驗之結果不符，況
      且原告於本院勘驗當時，陳述種植甘蔗，惟其後則具狀陳述種植菱角等語，前
      後不一（見本院前開勘驗筆錄及原告九十三年六月二十五日補充理由狀），又
      未舉證證明耕作之事實，其主張並不可採；因此，上開土地並未由原告占有使
      用耕作之情，可資認定。
（三）被告所抗辯原告之被繼承人蔡財旺，已將上開土地之租賃權讓渡第三人之事實
      ，亦已經有證人黃幸一、莊雅亮、顏皆得證述如前；雖證人莊雅亮、顏皆得未
      能就讓與部分提出書證，證人黃幸一所提出之上開讓渡證，未有原告之被繼承
      人蔡財旺之簽名，然其等所主張受讓上開土地耕作權之情，既與其繳納租金及
      占有上開土地耕作使用之情相符，且該耕作使用之情已持續相當之期間，上開
      證人之證述，非不可信；再以，原告並未能提出其以前曾繳納租金之證明，又
      上開土地之租約自被繼承人蔡財旺於七十九年三月八日，迄至九十二年七月十
      六日方由原告聲請續訂租約，又原告及被繼承人蔡財旺之繼承人丙○○、蔡金
      郎、蔡素珍，於蔡財旺死亡後，均未就該租賃權為約定，證人蔡素珍更證述不
      知道今天訴訟什麼等語（見本院九十三年六月二十五日言詞辯論筆錄），顯示
      原告及蔡財旺之繼承人等人，均不知悉蔡財旺承租上開土地之情，加以原告並
      未在上開土地上耕作，更驗證上開土地之耕作權，早已讓與他人，否則原告不
      致於持續長期間皆未使用上開土地，於蔡財旺死亡後，亦不知聲請租約變更之
      登記；依此，證人黃幸一所證述原承租人蔡財旺已將耕作權讓與他人，而後該
      耕作權由黃幸一、顏皆得、施志津取得，暨其所提出讓渡證，應可為信；是被
      告抗辯原告之被繼承人蔡財旺已將承租土地讓與他人，亦可為信。
（四）按承租人應自任耕作，並不得將耕地全部或一部轉租於他人。承租人違反前項
      規定時，原訂租約無效，得由出租人收回自行耕種或另行出租。耕地三七五減
      租條例第十六條第一項、第二項定有明文。本件原告之被繼承人即原租約之承
      租人蔡財旺係將所承租之系爭土地讓渡予他人，依上開規定，尚禁止承租人轉
      租之行為，則將承租之系爭土地讓渡予他人之行為較之轉租行為更甚嚴重，舉
      輕以明重，原告之被繼承人蔡財旺與被告間就坐落台南縣柳營鄉路○段一五五
      四地號、一五五八地號、一五五九地號土地三筆之三七五耕地租約，自依法應
      歸無效，從而原告主張上開三七五租約仍有效，而據以請求確認原告與被告間
      就坐落台南縣柳營鄉路○段一五五四地號、一五五八地號、一五五九地號土地
      三筆之三七五耕地租約存在，即無所據，應予駁回。
七、本件待證事實已臻明確，兩造其餘攻擊防禦方法及舉證，於判決結果無影響，毋
    庸一一論列，附此敘明。
八、結論：原告之訴為無理由，依民事訴訟法第七十八條，判決如主文。
中　　　華　　　民　　　國　　九十三　　年　　　八　　　月　　  六  　　日
                              臺灣臺南地方法院民事第二庭
~B法　　　官　陳杰正
右為正本係照原本作成
如對本判決上訴，須於判決送達後廿日內向本院提出上訴狀
中　　　華　　　民　　　國　　九十三　　年　　　八  　　月　　  六 　　 日
~B法院書記官　鄭佩玉
